ACORDAO-COMPLETO-2586213

ACÓRDÃO 2925/2023 ATA 10/2023 - PRIMEIRA CÂMARA

VISTOS, relatados e discutidos estes autos que tratam de pedido de reexame interposto pela ex-servidora Clarice Batista Xavier Ribeiro em face do Acórdão 4965/2022-TCU-Primeira Câmara, por meio do qual esta Corte de Contas considerou ilegal o ato de concessão de aposentadoria emitido em favor da recorrente;
ACORDAM os ministros do Tribunal de Contas da União, reunidos em Sessão da 1ª Câmara, ante as razões expostas pelo Relator e com fundamento nos arts. 33 e 48 da Lei 8.443/1992, em:
9.1. conhecer do presente pedido de reexame para, no mérito, negar-lhe provimento;
9.2. encaminhar cópia desta deliberação à Sra. Clarice Batista Xavier Ribeiro e ao Tribunal Regional Federal da 1ª Região.

Pedido de reexame interposto em face de decisão por meio da qual o TCU considerou ilegal ato de concessão de aposentadoria emitido em favor da recorrente.

Primeira Câmara

Tribunal Regional Federal da 1ª Região.

3. Recorrente: Clarice Batista Xavier Ribeiro (XXX.494.465-XX).

13.1. Ministros presentes: Walton Alencar Rodrigues (Presidente), Vital do Rêgo (Relator), Jorge Oliveira e Jhonatan de Jesus.
13.2. Ministro-Substituto convocado que não participou da votação: Augusto Sherman Cavalcanti.

VITAL DO RÊGO

Ministro-Substituto Augusto Sherman Cavalcanti.

Adoto como relatório, com os devidos ajustes de forma, a instrução elaborada no âmbito da Unidade de Auditoria Especializada em Recursos - AudRecursos (peça 30) , com a qual se manifestou de acordo o corpo gerencial daquela unidade técnica especializada (peça 31) , a seguir transcrita:
INTRODUÇÃO
1.	Trata-se de pedido de reexame (peça 20) interposto por Clarice Batista Xavier Ribeiro contra o Acórdão 4965/2022-TCU-Primeira Câmara (peça 8, Relator Ministro-Substituto Augusto Sherman Cavalcanti) .
1.1.  A deliberação recorrida apresenta o seguinte teor:
VISTOS, relatados e discutidos estes autos de aposentadoria, com fundamento nos arts. 1º, inciso V, e 39, inciso II, ambos da Lei 8.443, de 16 de julho de 1992, c/c o art. 259, inciso II, do Regimento Interno desta Corte de Contas, ACORDAM os Ministros do Tribunal de Contas da União, reunidos em sessão da 1ª Câmara, ante as razões expostas pelo Relator, em:
9.1. considerar ilegal o ato constante da peça 3, relativo à aposentadoria de Clarice Batista Xavier Ribeiro, negando-lhe o registro, nos termos do art. 260, § 1º, do Regimento Interno desta Corte de Conta;
9.2. dispensar o ressarcimento das importâncias recebidas indevidamente de boa-fé, com fulcro na Súmula 106, desta e. Corte de Contas;
9.3. determinar ao órgão de origem que:
9.3.1. comunique à interessada, com fundamento nos arts. 71, inciso IX, da Constituição Federal e 262 do Regimento Interno desta Corte de Contas, no prazo de 15 (quinze) dias, contados a partir da ciência da presente deliberação, o inteiro teor deste Acórdão, e, após, faça cessar os pagamentos decorrentes do ato ora impugnado, sob pena de responsabilidade solidária da autoridade administrativa omissa;
9.3.2. alerte a Sr.ª Clarice Batista Xavier Ribeiro no sentido de que o efeito suspensivo proveniente da interposição de eventual recurso, caso não provido, não a exime da devolução dos valores indevidamente percebidos após a notificação;
9.3.3. envie a esta Corte de Contas, no prazo de 30 (trinta) dias, por cópia, comprovantes de que a interessada teve ciência desta deliberação; 
9.3.4. emita, com fulcro nos arts. 262, caput e § 2º, do Regimento Interno, e 19, § 3º, da Instrução Normativa 78/2018, no prazo de 30 dias, novo ato de aposentadoria livre das irregularidades ora apontadas para oportuna deliberação do Tribunal;
9.4. dar ciência desta deliberação ao Tribunal Regional Federal da 1ª Região;
9.5. determinar à Sefip que:
9.5.1. acompanhe o cumprimento das determinações elencadas nos itens 9.3.1 a 9.3.4 deste Acórdão;
9.5.2. arquive os autos.
HISTÓRICO 
2.	A ex-servidora Clarice Batista Xavier Ribeiro ocupava o cargo de Analista Judiciário, especialidade Execução de Mandados (antigo Oficial de Justiça Avaliador) , sendo que os quintos incorporados decorrem do exercício da função de execução de mandados (FC-05) .
2.1. Sobre essa questão, o TCU tem entendimento no sentido de que a função de execução de mandados não gera direito à incorporação de quintos, por se tratar de vantagem inerente à estrutura remuneratória do cargo de Analista Judiciário, especialidade Execução de Mandados (Acórdão 2784/2016-TCU-Plenário e 5.443/2020-TCU-1ª Câmara, de relatoria do Ministro Benjamin Zymler) .
2.2. Além disso, a remuneração da interessada contempla a Gratificação de Atividade Externa (GAE) , vantagem criada com o exato propósito de bonificar o exercício da execução de mandados, inerente a seu cargo. Assim, para além da impossibilidade de incorporação de quintos da referida função, o pagamento desses quintos cumulativos com a GAE é expressamente vedado pelo art. 16, § 2º, da Lei 11.416/2006, constituindo verdadeiro bis in idem, com dupla remuneração pelo mesmo fundamento: o exercício das atribuições de execução de mandados.
ADMISSIBILIDADE
3.	Reitera-se a proposta de conhecimento do recurso, nos termos do exame de admissibilidade de peça 21 e do despacho de peça 24.
EXAME DE MÉRITO
4.	Delimitação
4.1. O presente exame contempla as seguintes questões:
a)	ocorrência de violação ao contraditório e à ampla defesa;
b)	incidência da decadência;
c)	a função de execução de mandados tem natureza jurídica de função de confiança, podendo haver a acumulação dos quintos com a GAE;
d)	violação ao princípio da irredutibilidade de vencimentos;
e)	modulação dos efeitos do acórdão recorrido;
f)	violação aos princípios da segurança jurídica e da vedação de interpretação retroativa;
g)	sobrestamento do julgamento do recurso interposto pela interessada.
5. 	Do contraditório e da ampla defesa
5.1. Aduz-se que ocorreu violação ao contraditório e à ampla defesa, com base nos seguintes argumentos.
5.2. Dispõe o art. 2º da Lei 9.784/1999 que a Administração Pública obedecerá, dentre outros, aos princípios da legalidade, finalidade, motivação, razoabilidade, proporcionalidade, moralidade, ampla defesa, contraditório, segurança jurídica, interesse público e eficiência (peça 20, p. 18-19) .
5.3. A Administração deve pautar seus atos pelos princípios do contraditório e da ampla defesa, garantias individuais fundamentais de todo e qualquer cidadão (peça 20, p. 19) .
5.4. Estatui o art. 5º, inciso LV, da Carta Magna que aos litigantes, em processo judicial ou administrativo, e aos acusados em geral são assegurados o contraditório e ampla defesa, com os meios e recursos a ela inerentes. A anulação de atos que afetem interesses individuais somente pode ser levada a efeito em estrita observância ao devido processo legal (peça 20, p. 19-20) .
5.5. O poder/dever de autotutela não é absoluto, sendo seu exercício limitado em razão do contraditório, da ampla defesa e da própria segurança jurídica (peça 20, p. 20-21) .
Análise
5.6. Cabe ressaltar que a atuação desta Corte de Contas, no que tange ao julgamento de atos de pessoal para fins de registro, segue o balizamento estabelecido pelo Supremo Tribunal Federal na Súmula Vinculante 3, que excepciona a apreciação da legalidade do ato de concessão inicial de aposentadoria, reforma e pensão da necessidade de observância do contraditório e ampla defesa.
5.7. A referida súmula do STF:
Nos processos perante o Tribunal de Contas da União asseguram-se o contraditório e a ampla defesa quando da decisão puder resultar anulação ou revogação de ato administrativo que beneficie o interessado, excetuada a apreciação da legalidade do ato de concessão inicial de aposentadoria, reforma e pensão. (grifou-se) 
5.8. A atuação da Corte de Contas deu-se em consonância com a competência estabelecida no art. 71, inciso III, da Carta Magna quanto à apreciação, para fins de registro, da legalidade de ato de concessão de pensão militar, na forma regulamentada pela Lei 8.443/1992 (art. 1º, inciso V) , pelo Regimento Interno (arts. 1º, inciso VIII, 259 e seguintes) e pela Instrução Normativa TCU 78/2018, que dispõe sobre o envio, o processamento e a tramitação de informações alusivas a atos de admissão de pessoal e de concessão de aposentadoria, reforma e pensão, para fins de registro, no âmbito da Corte de Contas, nos termos do art. 71, inciso III, da Constituição Federal.
5.9. Prevê o art. 260, § 1º, do Regimento Interno que a autoridade administrativa responsável por atos de concessão de pensão submeterá os dados e informações necessários ao respectivo órgão de controle interno, que deverá emitir parecer sobre a legalidade dos atos e torná-los disponível à apreciação do Tribunal, que determinará o registro dos atos que considerar legais e recusará o registro dos atos considerados ilegais.
5.10. Entende-se que esses procedimentos foram seguidos pela Corte de Contas na negativa de registro do ato de concessão de aposentadoria em reexame.
5.11. Dessa forma, opina-se pela rejeição dos argumentos apresentados pela recorrente.
6.	Da decadência
6.1. A recorrente aduz ter havido a incidência da decadência, com base nos seguintes argumentos.
6.2. A interessada percebe a GAE de forma contínua, ininterrupta e cumulativamente com a VPNI oriunda de quintos incorporados pelo exercício de FC-05 há mais de cinco anos (peça 20, p. 17) .
6.3. O poder/dever de autotutela não é absoluto, sendo seu exercício limitado pelo decurso do tempo (decadência) , expressamente preconizado pelo art. 54 da Lei 9.784/1999, que regula os processos administrativos no âmbito federal (peça 20, p. 20-21) .
6.4. Em prestígio à segurança jurídica, o STF tem rechaçado a possibilidade de anulação ou revogação de atos administrativos em razão de decurso de tempo razoável e proclamado a subsistência de atos concretos a despeito da declaração de suposta ilegalidade (peça 20, p. 21-23) .
6.5. Para solidificar a questão, dispõe o art. 54, § 1º, da Lei 9.784/1999 que, transcorrido o prazo de 5 (cinco) anos, a Administração Pública decai do seu direito de anular seus próprios atos, quando esses gerarem efeitos favoráveis a seus destinatários, enquanto a Carta Magna, em seu art. 5º, inciso XXXVI, estabelece que a lei não prejudicará o direito adquirido, o ato jurídico perfeito e a coisa julgada (peça 20, p. 17-18) .
6.6. Incontroverso que, diante da inércia da Administração, o prazo decadencial se escoou (peça 20, p. 18) .
Análise
6.7. Quanto à decadência administrativa, essa só é configurada quando o processo não é julgado após cinco anos contados de sua chegada ao TCU. 
6.8. Pacificando de vez o tema, o STF fixou a seguinte tese de repercussão geral (tema 445) , no bojo no RE 636.553, de relatoria do Ministro Gilmar Mendes:
Em atenção aos princípios da segurança jurídica e da confiança legítima, os Tribunais de Contas estão sujeitos ao prazo de 5 anos para o julgamento da legalidade do ato de concessão inicial de aposentadoria, reforma ou pensão, a contar da chegada do processo à respectiva Corte de Contas (grifo acrescido) .
6.9. Assim, como o ato em reexame foi enviado ao TCU em 13/9/2019 (peça 3) e apreciado na Sessão da Primeira Câmara de 30/8/2022 (peça 8) , não há que se falar em decadência administrativa, nem em prescrição quinquenal, nem em obrigatoriedade de oitiva prévia da interessada.
6.10. Assim, propõe-se a rejeição dos argumentos apresentados pela recorrente.
7.	Da função de execução de mandados e da acumulação dos quintos com a GAE
7.1. Aduz-se que a função de execução de mandados tem natureza jurídica de função de confiança, com base nos seguintes argumentos.
7.2. No âmbito da Justiça Federal, a função de Executante de Mandados foi criada pelo Ato Regulamentar 641/1987, do Conselho da Justiça Federal, e era retribuída na forma de Gratificação de Representação de Gabinete (peça 20, p. 7-8) .
7.3. Conquanto tais funções fossem exclusivas dos Oficiais de Justiça Avaliadores que estivessem no efetivo exercício das atribuições do cargo, a parcela não era devida automaticamente, tampouco em valor idêntico ou por meio da mesma rubrica (FC-04; FC-05) a todos os ocupantes do cargo, uma vez que havia a necessidade de prévia designação formal mediante indicação do Juízo. Além disso, o número de funções não era coincidente com o quantitativo de cargos existentes na estrutura do Poder Judiciário da União, fato que corrobora a necessidade da abertura de juízo administrativo discricionário quanto à oportunidade e conveniência (peça 20, p. 8) .
7.4. Diversamente do aduzido pela Corte de Contas, a retribuição discutida guardava, sim, o necessário elemento da fidúcia, que não lhe conferia o caráter geral e abstrato (peça 20, p. 9) .
7.5. Porém, a designação para a GRG ou FC dava ensejo à incorporação das parcelas da retribuição cumpridos os requisitos legais previstos na redação então vigente do art. 62 da Lei 8.112/1990, na Lei 8.911/1994 e na Lei 9.421/1996, essa última a responsável pela criação das carreiras dos servidores do Poder Judiciário da União (peça 20, p. 10-14) .
7.6. Os quintos, que ainda hoje são pagos aos Oficiais de Justiça, não possuem correlação com sua natureza jurídica originária, sendo atualmente percebidos à título de VPNI, que não se confunde com a função comissionada exercida pela servidora na atividade. Ausente, portanto, o suposto impedimento à percepção cumulada (peça 20, p. 14-16) .
7.7. A Lei 11.416/2006 criou a Gratificação de Atividade Externa (GAE) como uma parcela remuneratória própria do cargo efetivo de Analista Judiciário, especialidade Oficial de Justiça Avaliador Federal, sendo que, em nenhum momento, vedou a percepção cumulativa das verbas, que ostentam naturezas jurídicas distintas. Pela lógica, a configuração do suposto bis in idem invocado pela Corte de Contas em seu decisium se torna impossível, não havendo que se cogitar irregularidade na percepção cumulada das parcelas por parte da recorrente (peça 20, p. 16-18) .
7.8. Ora, quisesse o legislador restringir o direito à GAE, nas hipóteses em que os servidores possuem parcelas incorporadas, deveria tê-lo feito expressamente, sendo descabida a interpretação extensiva da norma jurídica que restringe ou suprime direitos, mormente por implicar em alteração de situações devidamente constituídas, como no caso em tela (peça 20, p. 18) .
Análise
7.9. Assim dispôs o Ato Regulamentar 641/1987 do Conselho da Justiça Federal (CJF) :
Art. 3º As designações para as funções a que se referem os artigos 1º e 2º far-se-ão por atos do Diretor do Foro da respectiva Seção Judiciária, após a indicação do Juiz Federal a que estiverem subordinados os servidores, observando-se os seguintes critérios:
 (...) 
V - as funções de Executantes de Mandados são exclusivas dos Oficiais de Justiça Avaliadores no efetivo exercício das atribuições inerentes e próprias do cargo.
7.10. Defende a recorrente que as designações para a funções de Executantes de Mandados não aconteciam de forma automática, sendo necessária a designação formal de acordo com a realidade de cada tribunal, considerada a sua autonomia administrativa. 
7.11. Para o deslinde da presente questão, é de mister perquirir se a função de executante de mandado tem, em seu exercício, atribuições que ensejem a fidúcia de uma autoridade superior.
7.12. Sobre o tema, dispõe o art. 4º, § 1º, da Lei 11.416/2006, com a redação dada pela Lei 12.774/2012:
§ 1º Os ocupantes do cargo de Analista Judiciário - área judiciária cujas atribuições estejam relacionadas com a execução de mandados e atos processuais de natureza externa, na forma estabelecida pela legislação processual civil, penal, trabalhista e demais leis especiais, serão enquadrados na especialidade de Oficial de Justiça Avaliador Federal.  (Redação dada pela Lei 12.774/2012) 
7.13. Assim, a atividade de execução de mandados e atos processuais de natureza externa não têm, em sua essência, a necessidade de um plus, de uma fidúcia de uma autoridade superior, eis que, nos termos do dispositivo supra, os titulares do cargo efetivo de analista judiciário poderiam ser enquadrados na especialidade de Oficial de Justiça Avaliador Federal, desde que tivessem atribuições relacionadas com tal atividade.
7.14. De outro giro, traz-se à colação a doutrina de Carlos Maximiliano (grifos acrescidos) :
Consideram-se excepcionais as disposições que asseguram privilégio, palavra este de significados vários no terreno jurídico. Abrange: a) o direito exclusivo de explorar serviço de utilidade pública, isto é, o fornecimento de água, luz, transporte fluvial ou urbano etc.; b) o gozo e a exploração de propriedades e riquezas do Estado; franquias, benefícios e outras vantagens especiais concedidas a indivíduos ou corporações; c) preferências e primazias asseguradas, quer a credores, quer a possuidores de boa-fé, autores de benfeitorias e outros, pelo Código Civil, Lei das Falências e diversas mais.
Nos dois primeiros casos, a e b, em que o poder público é o outorgante, a exegese, embora estrita, não pode ser de tal modo limitadora que torne a concessão inoperativa, ou a obra irrealizável. Entretanto, o monopólio deve ser plenamente provado, não se presume; e nos casos duvidosos, quando aplicados os processos de Hermenêutica, a verdade não ressalta nítida, interpreta-se o instrumento de outorga oficial contra o beneficiado e a favor do Governo e do público.
 (...) 
Parece oportuna a generalização da regra exposta acerca de determinadas espécies de preceitos, esclarecer como se entende e aplica uma norma excepcional. É de Direito estrito; reduz-se à hipótese expressa: na dúvida, segue-se a regra geral. Eis porque se diz que a exceção confirma a regra nos casos não excetuados. (in Hermenêutica e aplicação do direito. 15ª Ed., Rio de Janeiro: Forense, 1995, p. 232 e 234) .
7.15. Posta assim a questão, entende-se que as disposições que assegurem a incorporação de quintos são disposições excepcionais. Daí que, em havendo dúvida sobre a natureza jurídica de determinada função (se de confiança ou não) , deve-se interpretar contra o beneficiado, e, por via de consequência, entende-se que a função de "executante de mandados" não é uma função de confiança.
7.16. Nesse sentir, entende-se que as funções de Executantes de Mandados são indistintamente atribuídas aos Oficiais de Justiça Avaliadores no efetivo exercício das atribuições inerentes e próprias do cargo.
7.17. Nessa toada, não se pode relegar ao oblívio as considerações do Ministro Benjamin Zymler, por ocasião da apreciação do TC Processo 046.575/2020-0 (Acórdão 1738/2021-TCU-Primeira Câmara) :
10.  No tocante ao sr. (...) , tem-se que o interessado era ocupante do cargo de analista judiciário, especialidade oficial de justiça avaliador, no qual incorporou "quintos" da Função Comissionada de Execução de Mandados (FC-5) . Tais "quintos", a partir de 1994, integraram a base de cálculo da média das remunerações de contribuição do inativo, aposentado compulsoriamente, por idade, em 2009. 
11. Ocorre que a vantagem, desde sua origem, sempre foi inerente ao cargo efetivo do servidor, não podendo, exatamente por isso, dar ensejo à "incorporação" de "quintos". Eis o dispositivo que a instituiu:
Ato Regulamentar 641/1987, do Conselho da Justiça Federal
Art. 3º As designações para as funções a que se referem os artigos 1º e 2º far-se-ão por atos do Diretor do Foro da respectiva Seção Judiciária, após a indicação do Juiz Federal a que estiverem subordinados os servidores, observando-se os seguintes critérios:
 (...) 
V - as funções de Executantes de Mandados são exclusivas dos Oficiais de Justiça Avaliadores no efetivo exercício das atribuições inerentes e próprias do cargo.
12. Sobre a matéria, o Plenário desta Corte, por meio do Acórdão 2.784/2016, de minha relatoria, esposou o seguinte entendimento:
5. (...) verifico que consta dos atos daqueles que se inativaram no cargo de Analista Judiciário, especialidade Oficial de Justiça Avaliador, o pagamento da vantagem dos quintos, decorrentes da função comissionada FC-5, que teve origem na Gratificação de Representação de Gabinete instituída por meio de normativos internos.
6. Ocorre que tanto a GRG quanto a FC-5 não possuía natureza de função de confiança, pois era paga a todos os ocupantes do cargo efetivo de Analista Judiciário, especialidade Oficial de Justiça Avaliador. Logo, a 'investidura' na função não dependia de escolha da autoridade, do quesito confiança, inerente a todos os ocupantes de função comissionada. Tampouco poderiam seus ocupantes ser demitidos ad nutum. Assim, a despeito do nomen iuris, claro está que se tratava de verdadeira gratificação paga em razão do exercício das atribuições típicas do cargo (execução de mandados) e criada por normativos internos do TRF da 2ª Região. 
7. Posteriormente, quando do advento da Lei 9.421/1996, a GRG paga aos Oficiais de Justiça foi transformada em FC-5. 
8. Embora a própria criação dessa gratificação, por meio de ato administrativo, pudesse ser examinada sob o aspecto da legalidade, o fato é que essa vantagem não possui natureza de função (pois paga indistintamente a todos os Oficiais de Justiça) e, portanto, não teria o condão de gerar a incorporação de quintos. 
9. Nessa linha, cumpre mencionar o Acórdão 1473/2009-TCU-Segunda Câmara (relator Ministro José Jorge) , no qual se considerou ilegal o pagamento de gratificação de representação oriunda de 'função' atribuída a Consultor Legislativo do Senado. O relator acolheu o entendimento do então titular da Sefip, assim vazado: 
À luz dessas definições, parece-nos fora de dúvida que a gratificação de representação paga aos Consultores Legislativos - a exemplo do que já se verificava, a despeito de sua designação oficial, com a anterior 'função comissionada' que lhe deu origem - não se confunde com as funções de confiança, as funções gratificadas ou, muito menos, com os cargos em comissão.
De fato, a gratificação de representação não se encontra associada ao desempenho de encargos especiais atribuídos a apenas uma parte dos Consultores; também não depende da relação de confiança entre o beneficiário e a autoridade responsável pela nomeação; não é transitória e nem pode ser suprimida discricionariamente da remuneração dos servidores. Antes, a gratificação de representação tipifica uma vantagem inerente ao cargo efetivo de Consultor Legislativo, de sorte que o requisito essencial para sua percepção é precisamente a investidura no cargo.
 (...) 
De outra parte, como corolário, não é demais salientar que, tratando-se de vantagem própria do cargo efetivo, a gratificação de representação, assim como a função comissionada que a precedeu, em hipótese alguma poderia dar ensejo à incorporação de quintos.
Com efeito, afora o quanto estabelecido no art. 50 da Lei 8.112/1990, tem-se que o instituto da incorporação de funções, enquanto existente, tinha por objetivo precípuo proporcionar estabilidade financeira àqueles servidores que, investidos por longo período em funções comissionadas, viam-se permanentemente sujeitos a drástica redução no padrão de seus vencimentos, em face do caráter transitório dessas funções, o que poderia, inclusive, comprometer sua independência e exação no exercício de suas atribuições. Tal, como visto, jamais foi o caso da gratificação de representação ou da função comissionada conferida aos Consultores Legislativos, que, por constituir vantagem intrinsecamente vinculada ao cargo efetivo, sempre teve, por definição, caráter permanente.
10. Ademais, não se deve olvidar que o art. 16 da Lei 11.416/2006, que instituiu a Gratificação de Atividade Externa (GAE) , devida exclusivamente ao Oficial de Justiça Avaliador, vedou a percepção dessa gratificação para os servidores designados para o exercício de função comissionada e para os ocupantes de cargo em comissão:
Art. 16.  Fica instituída a Gratificação de Atividade Externa - GAE, devida exclusivamente aos ocupantes do cargo de Analista Judiciário referidos no § 1o do art. 4o desta Lei.
§ 1o A gratificação de que trata este artigo corresponde a 35% (trinta e cinco por cento) do vencimento básico do servidor.
§ 2o É vedada a percepção da gratificação prevista neste artigo pelo servidor designado para o exercício de função comissionada ou nomeado para cargo em comissão.'  (grifei) 
11. Ora, se a GAE não é devida ao servidor ativo que exerce função ou cargo em comissão, não é possível concedê-la ao inativo que se aposenta com as vantagens previstas no do art. 193 da Lei 8.112/1990, sob pena de conferir tratamento mais vantajoso ao inativo que ao ativo. Ou bem o inativo carreia para sua aposentadoria as vantagens inerentes ao cargo comissionado ou percebe a gratificação criada para remunerar o Oficial de Justiça pelo desempenho exclusivo das atribuições típicas de seu cargo. 
12. Nesse ponto, deve-se registrar que os atos de alteração de fundamento legal emitidos pelo TRF da 2ª Região excluíram, de forma acertada, a parcela 'opção' para tornar viável o pagamento da GAE (vide, por exemplo, ato de peça 5) .
13. Quando, porém, se verifica que a função de confiança exercida na atividade era, de fato, gratificação inerente ao cargo efetivo ocupado pelo servidor, o pagamento de 'quintos', além de carecer de sustentação legal, constitui verdadeiro bis in idem, pois cria situação na qual se remunera duplamente o servidor sob o mesmo fundamento: exercício das atribuições de Oficial de Justiça. Diversa é a conclusão quando se verifica que os 'quintos' tiveram origem no exercício de outras funções, não relacionadas às atribuições de Oficial de Justiça. Nessa situação, constitui vantagem paga a qualquer ocupante de cargo efetivo que tenha exercido no passado, no prazo estipulado em lei, cargo comissionado/função de confiança.
14. De igual forma, não se pode admitir o pagamento da parcela 'opção', seja ela decorrente ou não da FC-5 atribuída aos Oficiais de Justiça, ao inativo que percebe a GAE, em razão da vedação expressa contida no § 2º do art. 16 da Lei 11.416/2006, ainda que a mencionada parcela tenha origem em outra função de confiança e decorra da exata aplicação do art. 193 da Lei 8.112/1990. 
15. Do contrário, estar-se-ia conferindo tratamento mais vantajoso ao servidor inativo que ao ativo, o que não parece razoável, por contrariar o objetivo do § 2º do art. 16 da Lei 11.416/2006, que consiste não apenas em remunerar o Oficial de Justiça pelo desempenho de suas atribuições, senão também estimulá-lo a se manter na atividade para a qual foi admitido.
16. Sendo assim, até mesmo o servidor que tenha a seu favor ato de aposentadoria já registrado há mais de cinco anos, do qual constou a incorporação de 'quintos' e/ou o pagamento da 'opção', perde o direito a essas parcelas se optar por receber a GAE.
7.18. Destarte, considerando que os quintos de FC-05 constantes dos proventos da recorrente são decorrentes do exercício da atribuição de executante de mandados, é de se propor a mantença da ilegalidade de seu ato de aposentadoria.
7.19. Nessa ordem de ideias, opina-se pela rejeição dos argumentos apresentados.
8. 	Da irredutibilidade dos vencimentos
8.1. Aduz-se que teria havido violação ao princípio da irredutibilidade de vencimentos, com base nos seguintes argumentos.
8.2. A Carta Magna, em seu art. 37, inciso XV, traz a garantia da irredutibilidade da remuneração ao afirmar que os subsídios e os vencimentos são irredutíveis. No mesmo sentido, o art. 41, § 3º, da Lei 8.112/1990 e os arts. 40, § 12, e 201, § 11, da CF/1988 (peça 20, p. 24-25) .
8.3. Cumpre trazer à baila precedente judicial (Processo 1013833.87.2020.4.01.3400) da 6ª Vara Federal Cível da SJDF, no qual se declarou o direito do autor à manutenção de acumulação da VPNI de quintos com a GAE, haja vista que tal situação perdurava há mais de cinco anos (peça 20, p. 25) .
8.4. Em virtude da incidência dos efeitos da decadência administrativa, da continuidade do pagamento e seu consequente recebimento de boa-fé pela recorrente, deve ser determinada a manutenção do pagamento e autorizada a percepção cumulativa da VPNI oriunda de quintos incorporados com a GAE, o que desde já se requer (peça 20, p. 25-26) .
Análise
8.5. Relativamente ao argumento acerca da violação ao princípio da irredutibilidade dos proventos, destaca-se que, de acordo com o STF, não há óbice à redução de proventos caso alguma parcela/vantagem esteja sendo paga ao arrepio da lei, nos termos do entendimento proferido no âmbito do MS 25.552, de relatoria da Ministra Cármen Lúcia, verbis: 
MANDADO DE SEGURANÇA. ATO DO TRIBUNAL DE CONTAS DA UNIÃO. APOSENTADORIA DE MAGISTRADO. (...) DECADÊNCIA ADMINISTRATIVA E OFENSA AO PRINCÍPIO DA IRREDUTIBILIDADE DE SALÁRIOS NÃO CONFIGURADAS.
 (...) 
3. O Supremo Tribunal Federal pacificou entendimento de que, sendo a aposentadoria ato complexo, que só se aperfeiçoa com o registro no Tribunal de Contas da União, o prazo decadencial da Lei 9.784/1999 tem início a partir de sua publicação. Aposentadoria do Impetrante não registrada: inocorrência da decadência administrativa. 
4. A redução de proventos de aposentadoria, quando concedida em desacordo com a lei, não ofende o princípio da irredutibilidade de vencimentos. Precedentes. 
5. Segurança denegada (grifos acrescidos) .
8.6. Não se tem notícia de que a questão da incorporação irregular de quintos de função - esta paga indistintamente a todos os ocupantes do cargo de analista judiciário, especialidade oficial de justiça avaliador federal -, tenha sido controvertida neste Tribunal, a ponto de justificar uma modulação dos efeitos do acórdão ora recorrido, tal como ocorreu com os quintos decorrentes do exercício de funções comissionadas, no período compreendido entre 8/4/1998 e 4/9/2001.
8.7. Demais disso, o mérito deste processo não diz respeito ao que foi decidido no RE 638.115/CE (Tema 395) , pelo Pretório Excelso. Como se pode ver no ato de peça 3, no período de 13/2/1989 a 30/5/1995, a interessada laborou como Executante de Mandados (5/5 de FC-05) .
8.8. Ora, no caso em reexame, o ato administrativo é precário, vez que não houve o respectivo registro em razão da constatação de ilegalidade, o que afasta, por si só, a presunção de legitimidade do ato administrativo que concedeu o benefício à ex-servidora.
8.9. Quanto à boa-fé da recorrente, tenha-se presente que foi considerada ao se dispensar a devolução dos valores indevidamente recebidos, nos termos do Enunciado 106 da Súmula da Jurisprudência do TCU.
8.10. Assim, não há como se acolher os argumentos apresentados pela recorrente.
9. 	Da modulação dos efeitos do acórdão recorrido
9.1. Defende a aplicação da modulação de efeitos estabelecida pelo STF no RE 638.115, com base nos seguintes argumentos.
9.2. Ao acolher parcialmente os embargos de declaração, a Corte Suprema considerou indevida a cessação imediata do pagamento da VPNI quando fundada em decisão judicial definitiva. Com isso, os servidores tiveram incorporados definitivamente os quintos ao seu patrimônio jurídico (peça 20, p. 27-28) .
9.3. No entanto, os efeitos da decisão foram modulados para que aqueles servidores que recebem a parcela até a data de hoje tenham o pagamento mantido até sua absorção integral por quaisquer reajustes futuros concedidos aos servidores (peça 20, p. 28-29) .
Análise
9.4. Não se tem notícia de que a questão da incorporação irregular de quintos de função - esta paga indistintamente a todos os ocupantes do cargo de analista judiciário, especialidade oficial de justiça avaliador federal -, tenha sido controvertida neste Tribunal, a ponto de justificar uma modulação dos efeitos do acórdão ora recorrido, tal como ocorreu com os quintos decorrentes do exercício de funções comissionadas, no período compreendido entre 8/4/1998 e 4/9/2001.
9.5. Observa-se que a modulação prevista no RE 638.115 não beneficia a recorrente, uma vez que os quintos indevidamente incorporados se referem à FC-05 - Executante de Mandos que teria sido exercida antes de 8/4/1998 (período de 13/2/1989 a 30/5/1995) .
9.6. Vale rememorar que o julgamento pela ilegalidade do ato de aposentadoria da ex-ocupante do cargo de Analista Judiciário, especialidade Execução de Mandados (antigo Oficial de Justiça Avaliador) decorreu do entendimento de que a função de execução de mandados não gera direito à incorporação de quintos, por se tratar de vantagem inerente à estrutura remuneratória do cargo (Acórdão 2784/2016-TCU-Plenário e 5.443/2020-TCU-1ª Câmara, de relatoria do Ministro Benjamin Zymler) . Ademais, o pagamento desses quintos cumulativos com a GAE constitui verdadeiro bis in idem, com dupla remuneração pelo mesmo fundamento: o exercício das atribuições de execução de mandados.
9.7. Ora, no caso em reexame, o ato administrativo é precário, vez que não houve o respectivo registro em razão da constatação de ilegalidade, o que afasta, por si só, a presunção de legitimidade do ato administrativo que concedeu o benefício à recorrente.
9.8. Nesse sentir, opina-se pela rejeição das alegações da recorrente.
10. Da segurança jurídica e da vedação de entendimento retroativo
10.1. Aduz-se que houve violação aos princípios da segurança jurídica e da vedação de entendimento retroativo, com base nos seguintes argumentos.
10.2. A Administração deve obedecer ao postulado da legalidade, nos termos do art. 37 da CF/1988. Além disso, dispõe o art. 2º da Lei 9.784/1999 que a Administração Pública obedecerá, dentre outros, aos princípios da legalidade, finalidade, motivação, razoabilidade, proporcionalidade, moralidade, ampla defesa, contraditório, segurança jurídica, interesse público e eficiência (peça 20, p. 18-20) .
10.3. Dito de forma sintetizada, o poder/dever de autotutela não é absoluto, ou seja, seu exercício é limitado em razão do contraditório, da ampla defesa e da própria segurança jurídica (peça 20, p. 20-23) .
10.4. Em prestígio à segurança jurídica, que decorre do próprio postulado do Estado de Direito, o STF tem rechaçado a possibilidade de anulação ou revogação de atos administrativos em razão de decurso de tempo razoável (peça 20, p. 23) .
10.5. A alteração de um entendimento que objetiva suprimir direitos não pode ter efeitos retroativos para prejudicar a recorrente. Para mais, a retroação é vedada pelo art. 2º, parágrafo único, inciso XIII, da Lei 9.784/1999 (peça 20, p. 23-27) .
Análise
10.6. A atuação desta Corte de Contas, no que tange ao julgamento de atos de pessoal para fins de registro, segue o balizamento estabelecido pelo Supremo Tribunal Federal na Súmula Vinculante 3, que excepciona a apreciação da legalidade do ato de concessão inicial de aposentadoria, reforma e pensão da necessidade de observância do contraditório e ampla defesa.
10.7. Sobre o princípio da segurança jurídica, cabe lembrar que a sedimentada jurisprudência da Suprema Corte é no sentido de classificar como ato complexo a concessão de aposentadoria, reforma ou pensão, consoante os seguintes julgados: RMS 3.881/SP, MS 19.875/DF, RE 195.861/ES e MS 23.665/DF.
10.8. Assim, não havendo o registro, o ato de aposentadoria, embora produza efeitos financeiros a partir da concessão precária do gestor competente, não se encontra plenamente formado. 
10.9. Tal entendimento decorre do disposto no inciso III do art. 71 da Constituição Federal, que estabelece que compete ao Tribunal de Contas da União apreciar, para fins de registro, a legalidade dos atos de admissão, assim como a concessão de aposentadoria, reforma ou pensão.
9.10. Nessa perspectiva, impõe-se reconhecer que referido ato possui natureza precária (cf., e.g., Acórdão 2482/2007-TCU-Primeira Câmara, Relator Ministro Augusto Nardes) , razão pela qual, até que haja o efetivo julgamento e o consequente registro pela Corte de Contas, não há que se falar em ato jurídico perfeito, tendo em vista a ausência de aperfeiçoamento e definitividade do ato.
9.11. A propósito do tema, colaciona-se entendimento esposado pela Corte Constitucional ao decidir no âmbito do RE 195.861/ES:
APOSENTADORIA. ATO ADMINISTRATIVO DO CONSELHO DA MAGISTRATURA. NATUREZA. COISA JULGADA ADMINISTRATIVA. INEXISTÊNCIA. O ato de aposentadoria exsurge complexo, somente se aperfeiçoando com o registro perante a Corte de Contas. Insubsistência da decisão judicial na qual assentada, como óbice ao exame da legalidade, a coisa julgada administrativa. 
9.12. No caso em apreço, não houve o respectivo registro em razão da constatação de ilegalidade no ato, o que afasta, por si só, a presunção de legitimidade do ato administrativo que concedeu o benefício à ex-servidora, não havendo, assim, que se falar em violação da segurança jurídica ou de proteção da confiança. 
9.13. Observa-se que a Lei 13.655/2018 incluiu, no Decreto-Lei 4.657/1994 (LINDB) , disposições sobre segurança jurídica e eficiência na criação e na aplicação do direito público, dentre elas a expressa no acrescido art. 23, segundo o qual: "A decisão administrativa, controladora ou judicial que estabelecer interpretação ou orientação nova sobre norma de conteúdo indeterminado, impondo novo dever ou novo condicionamento de direito, deverá prever regime de transição quando indispensável para que o novo dever ou condicionamento de direito seja cumprido de modo proporcional, equânime e eficiente e sem prejuízo aos interesses gerais", enquanto o art. 24 veda que se declarem inválidas situações plenamente constituídas, com base em mudança posterior de orientação geral.
9.14. Ora, no caso da recorrente, não houve o exame de norma de conteúdo indeterminado, conforme previsto no art. 1º da Lei 13.655/2018, que promoveu alteração na Lei de Introdução ao Direito Brasileiro (art. 23 da LINDB - Decreto-Lei 4.657/1942) .
9.15. É sobremodo importante ressaltar que este Tribunal tem o poder/dever de apreciar, para fins de registro, os atos de pensão civil na esfera federal, nos termos do art. 71 da Lei Maior. Esta prerrogativa não pode ser infirmada pela sobreposição dos princípios da razoável duração do processo e da eficiência na Administração Pública.
9.16. No que tange ao art. 2º, parágrafo único, inciso XIII, da Lei 9.784/1999, o qual veda a aplicação retroativa de nova interpretação, é de se ter presente que o TCU dispõe de Lei Orgânica e Regimento Interno, sendo que a Lei do Processo Administrativo pode ser aplicada naquilo que for compatível com o regramento próprio desta Corte de Contas.
9.17.  Nessa senda, é de se ressaltar que o art. 260, § 2º, do Regimento Interno deste Tribunal assim dispõe:
§ 2º O acórdão que considerar legal o ato e determinar o seu registro não faz coisa julgada administrativa e poderá ser revisto de ofício pelo Tribunal, com a oitiva do Ministério Público e do beneficiário do ato, dentro do prazo de cinco anos da apreciação, se verificado que o ato viola a ordem jurídica, ou a qualquer tempo, no caso de comprovada má-fé.
9.18. Nesse quadro, o argumento de que teria havido violação ao princípio da vedação de aplicação retroativa de nova interpretação deve ser rechaçado por três razões:
i) não há direito adquirido à exegese;
ii) não houve o registro do ato de aposentadoria do interessado, de tal arte a não se aplicar a máxima de que a "modificação posterior de jurisprudência não alcançaria as situações consolidadas à luz de critério interpretativo anterior". Isto porque poder-se-ia falar em situação consolidada apenas quando o ato de concessão recebe o registro do TCU, por ser ato complexo;
iii) o acórdão que julgar legal o ato de aposentadoria e determinar o seu registro não faz coisa julgada administrativa, nos termos do § 2º do art. 260 do Regimento Interno deste Tribunal.
9.19. Nessa direção, rememora-se a decisão exarada pelo Plenário do STF, no MS 26.196, de Relatoria do Ministro Ayres Brito (Ata 1/2011, DJE 20, de 18/11/2010) , no sentido de que "O que regula os proventos da inatividade é a lei (e não sua interpretação) vigente ao tempo em que a servidora preencheu os requisitos para a respectiva aposentadoria (Súmula 359/STF) . Somente a lei pode conceder vantagens a servidores públicos (...) ".
9.20. A Suprema Corte também deixou assente que "Inexiste direito adquirido com fundamento em antiga e superada interpretação da lei", bem assim afastou o princípio da segurança em caso semelhante ao ora apreciado, em que o registro do ato não foi autorizado pelo TCU e a antiga jurisprudência não havia sido aplicada em relação ao impetrante.
9.21. Nessa ordem de ideias, opina-se pela rejeição dos argumentos apresentados.
10.	Do sobrestamento
10.1. Aduz a recorrente a necessidade de suspensão dos presentes autos até o julgamento da representação objeto do TC Processo 036.450/2020-0.
10.2. O então Secretário de Fiscalização de Pessoal do TCU, visando apurar possíveis irregularidades no pagamento cumulativo de GAE e VPNI a servidores inativos, ativos e pensionistas do Poder Judiciário da União, representou à Corte de Contas acerca da matéria (peça 20, p. 29) .
10.3. Destarte, imperioso destacar os pareceres favoráveis da área técnica e do MPTCU pelo provimento da representação, alterando-se o entendimento. Tal fato demanda prudência e, por consequência, a suspensão da decisão que determinou o corte da rubrica dos vencimentos da recorrente (peça 20, p. 29-31) .
10.4. No mérito, requer que seja reformado o acórdão recorrido, para restabelecer a incorporação da VPNI, ante a ausência da ilegalidade da cumulação (peça 20, p. 35) .
Análise
10.5. Observa-se que a autuação de representação pelo dirigente da Sefip, processo esse que ainda se encontra em fase de instrução, deu-se em razão da constatação, no 6º ciclo da fiscalização contínua de folhas de pagamento, de que 3.453 servidores e pensionistas de ocupantes do cargo de Oficial de Justiça de diversos órgãos do Poder Judiciário recebem GAE e VPNI de quintos/décimos de função de FC-05 (ou equivalente) , caracterizando bis in idem, bem como contrariando jurisprudência pacífica da Corte de Contas acerca da irregularidade do recebimento cumulativo das parcelas de GAE e da VPNI de quintos/décimos decorrentes da mesma função por servidores ativos e inativos no cargo de Oficial de Justiça, conforme os Acórdão 2784/2016-TCU-Plenário (Relator Ministro Benjamin Zymler) , 9.800/2019-TCU-1ª Câmara (Relator Ministro-Substituto Marcos Bemquerer) , 8.533/2019-TCU-1ª Câmara (Relator Ministro Walton Alencar Rodrigues) , 4.994/2019-TCU-2ª Câmara (Relator Ministro André de Carvalho) e 4.523/2019-TCU-1ª Câmara (Relator Ministro Vital do Rêgo) .
10.6. Dessa forma, entende-se que não é o caso de sobrestar o presente processo de apreciação de ato de aposentadoria até que o Tribunal julgue o mérito da representação objeto do TC Processo 036.450/2020-0, pois trata de ato individual concreto que não depende de orientação geral que eventualmente possa ser emanada no desfecho do referido processo.
10.7. Assim, opina-se pelo não acolhimento dos argumentos apresentados pela recorrente.
CONCLUSÃO
11.	 Do exame, é possível concluir que:
a)	não houve a incidência da decadência;
b)	a função de execução de mandados não tem natureza jurídica de função de confiança, nem pode haver a acumulação dos quintos com a GAE;
c)	não houve violação aos princípios da irredutibilidade de vencimentos;
d)	não é pertinente a modulação dos efeitos do acórdão recorrido;
e)	não ocorreu violação aos princípios da segurança jurídica e da vedação de interpretação retroativa;
f)	não deve ser sobrestado o julgamento do recurso interposto pela interessada.
11.1.	Por conseguinte, deve-se negar provimento ao presente recurso.
PROPOSTA DE ENCAMINHAMENTO
12. Ante o exposto, submetem-se os autos à consideração superior, propondo-se, com fundamento no art. 48 da Lei 8.443/1992:
a)	conhecer do recurso e, no mérito, negar-lhe provimento;
b) informar à recorrente e demais interessados do acórdão a ser proferido, destacando que o relatório e o voto que o fundamentam podem ser acessados por meio do endereço eletrônico www.tcu.gov.br/acordaos.
2.	O Ministério Público junto ao TCU, representado nos autos pelo Procurador Dr. Rodrigo Medeiros de Lima, manifestou-se de acordo com a proposição da unidade técnica (peça 32) .
É o Relatório.

Russielton Sousa Barroso Cipriano (OAB/DF 41.213) e outros.

Procurador Rodrigo Medeiros de Lima.

APOSENTADORIA. INCORPORAÇÃO DE QUINTOS POR OCUPANTE DO CARGO DE ANALISTA JUDICIÁRIO, ESPECIALIDADE OFICIAL DE JUSTIÇA AVALIADOR FEDERAL, CUMULADOS COM A GRATIFICAÇÃO DE ATIVIDADE EXTERNA, CRIADA PELA LEI 11.416/2006 APENAS PARA OS OCUPANTES DO CARGO MENCIONADO. IMPOSSIBILIDADE, INDEPENDENTE-MENTE DA FUNÇÃO INCORPORADA. ILEGALIDADE. PEDIDO DE REEXAME. ARGUMENTOS INSUFICIENTES PARA ALTERAR O JUÍZO PELA ILEGALIDADE DA CONCESSÃO. NEGATIVA DE PROVIMENTO.

APOSENTADORIA (APOS)

Unidade de Auditoria Especializada em Recursos (AudRecursos).

Aprecia-se, nesta oportunidade, pedido de reexame interposto pela Sra. Clarice Batista Xavier Ribeiro em face do Acórdão 4965/2022-TCU-Primeira Câmara, por meio do qual esta Corte de Contas considerou ilegal o ato de aposentadoria emitido em favor da recorrente, ex-ocupante do cargo Analista Judiciário, especialidade Execução de Mandados (antigo Oficial de Justiça Avaliador) , por ter incorporado quintos pelo exercício da função de execução de mandados (FC-05) e perceber tal parcela em concomitância com a Gratificação de Atividade Externa (GAE) .
No pedido de reexame interposto (peça 20) , a recorrente alega, em síntese, as seguintes questões: (i) ocorrência de violação ao contraditório e à ampla defesa; (ii) houve a incidência da decadência; (iii) a função de execução de mandados tem natureza jurídica de função de confiança, podendo haver a acumulação dos quintos com a GAE; (iv) houve violação aos princípios da irredutibilidade de vencimentos; (v) é pertinente a modulação dos efeitos do acórdão recorrido; (vi) ocorreu violação aos princípios da segurança jurídica e da vedação de interpretação retroativa; e (vii) deve ser sobrestado o julgamento do recurso interposto pela interessada.
A Unidade de Auditoria Especializada em Recursos (AudRecursos) , em seu parecer, propõe que o apelo interposto pela recorrente seja conhecido para, no mérito, negar a ele provimento. A unidade instrutiva concluiu, em síntese, que: (i) não ocorreu violação ao contraditório e à ampla defesa; (ii) não houve a incidência da decadência; (iii) a função de execução de mandados não tem natureza jurídica de função de confiança, razão pela qual não pode haver acumulação dos quintos com a GAE; (iv) não houve violação aos princípios da irredutibilidade de vencimentos; (v) não é pertinente a modulação dos efeitos do acórdão recorrido; (vi) não ocorreu violação aos princípios da segurança jurídica e da vedação de interpretação retroativa; e (vii) não deve ser sobrestado o julgamento do recurso interposto pela interessada.
O Ministério Público junto ao Tribunal (MPTCU) , em sua manifestação regimental, ratificou as conclusões formuladas pela AudRecursos.
II
Quanto à admissibilidade do recurso interposto pela recorrente, reforço o entendimento já externado no despacho de peça 24, no sentido de que o presente apelo seja conhecido, uma vez preenchidos os requisitos que regem a espécie. 
No tocante à análise de mérito, registro minha concordância integral com a proposta formulada no âmbito da Serur, aquiescida pelo MPTCU, razão pela qual acolho o parecer de peça 30 por seus próprios fundamentos, valendo-me, para tanto, da técnica da motivação per relationem, nos termos do art. 2º, § 3º, do Decreto 9.830, de 10 de junho de 2019, sem prejuízo de tecer os comentários a seguir.
Observo que a recorrente ocupou o cargo de Analista Judiciário, especialidade Execução de Mandatos (Oficial de Justiça Avaliador) , e que, em seu ato de aposentadoria (peça 3) , consta a incorporação de quintos referentes ao exercício da função FC-5. No referido ato, consta também dos proventos a Gratificação de Atividade Externa (GAE) , criada pela Lei 11.416/2006, exclusivamente para os Analistas Judiciários da especialidade Execução de Mandatos.
Portanto, no caso concreto dos autos, observo que é irregular a percepção de parcela decorrente da incorporação de quintos, independentemente da função ocupada, cumulativamente com a GAE, vantagem esta devida exclusivamente ao Oficial de Justiça Avaliador, por disposição literal do art. 16 da Lei 11.416/2006. Senão vejamos o teor do referido artigo:
Art. 16.  Fica instituída a Gratificação de Atividade Externa - GAE, devida exclusivamente aos ocupantes do cargo de Analista Judiciário referidos no § 1º do art. 4º desta Lei.
§ 1º A gratificação de que trata este artigo corresponde a 35% (trinta e cinco por cento) do vencimento básico do servidor.
§ 2º É vedada a percepção da gratificação prevista neste artigo pelo servidor designado para o exercício de função comissionada ou nomeado para cargo em comissão.  (grifei) 
Do exposto, não é demais concluir que se a GAE não é devida ao servidor ativo que exerce função ou cargo em comissão, não é possível concedê-la ao inativo que se aposenta com as vantagens previstas, por exemplo, no art. 193 da Lei 8.112/1990, sob pena de conferir tratamento mais vantajoso ao inativo que ao ativo. Nesse contexto, ou o inativo carreia para sua aposentadoria as vantagens decorrentes da incorporação de quintos ou percebe a gratificação criada para remunerar o Oficial de Justiça pelo desempenho exclusivo das atribuições típicas de seu cargo.
É nesse sentido a jurisprudência do Supremo Tribunal Federal (STF) , como ilustra, entre outras, a ementa do Mandado de Segurança 35.452:
"MANDADO DE SEGURANÇA IMPETRADO CONTRA ACÓRDÃO EMANADO DO E. TRIBUNAL DE CONTAS DA UNIÃO - APOSENTADORIA - ATO CONCESSIVO INICIAL - REGISTRO - PROCEDIMENTO DE CONTROLE EXTERNO DE LEGITIMIDADE JURÍDICA (CF, ART. 71, III) - [...] INACUMULABILIDADE DE DETERMINADA GRATIFICAÇÃO (GAE) COM A REMUNERAÇÃO PERTINENTE AO EXERCÍCIO DE FUNÇÃO COMISSIONADA OU DE CARGO EM COMISSÃO (LEI Nº 11.416/2006 , ART. 16, § 2º) - INOCORRÊNCIA, EM TAL SITUAÇÃO, DE OFENSA ÀS CLÁUSULAS CONSTITUCIONAIS DO DIREITO ADQUIRIDO E DA IRREDUTIBILIDADE DO ESTIPÊNDIO FUNCIONAL, QUANDO RETIFICADO O ATO DE APOSENTADORIA, POR DETERMINAÇÃO DO TCU, NO CONTEXTO DO PROCEDIMENTO ADMINISTRATIVO DE REGISTRO - PRECEDENTES - PARECER DA DOUTA PROCURADORIA-GERAL DA REPÚBLICA PELA DENEGAÇÃO DA SEGURANÇA - RECURSO DE AGRAVO IMPROVIDO" (Segunda Turma, relator Min. Celso de Mello, julgado em 10/10/2020) . (destaques acrescidos) 
Em razão da clareza e para bem explicitar as razões que tornam irregular a percepção de quintos nos presentes autos, transcrevo excerto do voto que fundamentou o Mandado de Segurança 35.452, de autoria do Ministro Celso de Mello:
"Impõe-se destacar, ainda, quanto ao outro fundamento em que se apoia este 'writ' mandamental, que se revela inacolhível a pretensão formulada pela parte recorrente no sentido de ser legítimo o recebimento da parcela remuneratória concernente à Gratificação de Atividade Externa - GAE cumulativamente com quintos incorporados, decorrentes do exercício de função comissionada. 
Com efeito, a norma inscrita no art. 16, § 2º, da Lei nº 11.416/2006 veda a percepção conjunta da GAE com parcelas remuneratórias oriundas do exercício de função comissionada, não importando, para esse específico efeito, que referida parcela tenha sido incorporada, a título de 'quintos', aos vencimentos da impetrante.
Extremamente esclarecedora, quanto a esse fundamento, passagem do parecer que o Ministério Público Federal produziu, nestes autos, sobre o tema em questão:
'É relevante registrar, além disso, que o art. 16, § 2º, da Lei 11.416/06 e o art. 3º da Portaria Conjunta nº 01/2007 do STF repelem expressamente a cumulação da GAE com a remuneração relativa ao exercício de função comissionada ou cargo em comissão. A vedação, aliás, como entendeu o TCU, não se restringe aos servidores em atividade, mas também se estende aos inativos, porquanto a finalidade da norma é impedir que o servidor, seja ativo ou inativo, receba verba de natureza semelhante, concedida sob o mesmo título. Frise-se, ainda, que o fato de o servidor ter carreado para os seus proventos a VPNI não desnatura a natureza da vantagem de ser retribuição pelo exercício de função comissionada na atividade'. (destaques constantes do original) .
Convém ainda mencionar, por oportuno, os principais excertos do julgamento de mérito proferido nos autos do MS 35.143, da relatoria do Min. Luís Roberto Barroso, em que se discutiu a impossibilidade de acumulação de quintos incorporados com a GAE:
 (...) 
1. Trata-se de mandado de segurança, com pedido liminar, impetrado contra ato do Tribunal de Contas da União (acórdão TCU nº 353/2017, confirmado pelos acórdãos nº s 5.229/2017 e 6.842/2017, todos proferidos nos autos do processo nº Processo 014.415/2016-0) , que considerou ilegal o ato de aposentadoria do impetrante em razão da incorporação de "quintos", decorrente do exercício de função paga a todos os Analistas Judiciários, especialidade Oficial de Justiça Avaliador, juntamente com a Gratificação de Atividade Externa (GAE) . 
2. Segundo o ato impugnado, a referida função (FC-05) , por ser paga indistintamente a todos os oficiais de justiça, não possuía natureza de função de confiança e, assim, não teria o condão de gerar a incorporação de "quintos". Pelo mesmo motivo, também considerou haver bis in idem no pagamento cumulativo dos "quintos" com a Gratificação de Atividade Externa (GAE) , já que ambas as vantagens teriam a natureza de gratificação genérica paga em razão do exercício da função. Determinou, assim, a emissão de novo ato de concessão inicial de aposentadoria, "do qual não devem constar as vantagens dos 'quintos' ou 'opção', uma vez que o servidor não ocupava, de fato, função de confiança" (doc. 4, p. 5) . 
3. Na inicial, o impetrante alega: (i) violação ao devido processo legal, por não ter sido notificado previamente no procedimento do TCU; (ii) direito à VPNI oriunda dos quintos, tendo em vista que a função não era devida, automaticamente, a todos os ocupantes do cargo, mas dependia de designação formal, nos termos do art. 3º, do Ato Regulamentar 641; (iii) violação à irredutibilidade remuneratória; (iv) ofensa ao direito adquirido, ao ato jurídico perfeito e à segurança jurídica; e (v) decadência do direito de revisão. 
4. Pede, ao final, o seguinte: " (a) com urgência, a concessão da medida liminar, inaudita altera parte, nos termos do artigo 7º, III, Lei 12.016, de 2009, para: (a.1) suspender os efeitos dos itens 9.2, 9.4, 9.4.1, 9.4.2 e 9.4.3 do Acórdão 353/2017-TCU-Primeira Câmara do Tribunal de Contas da União, proferido no processo TC Processo 014.415/2016-0, na parte em que impôs a suspensão dos pagamentos efetuados com base nos atos lá impugnados, no que se refere ao Impetrante, e determinou a emissão de novos atos, livres dos pagamentos tidos por irregulares; (a.2) determinar que a autoridade coatora se abstenha de exigir da administração do TRF da 2ª Região o cumprimento do item suspenso, na parte em que impõe a supressão da VPNI dos proventos do Impetrante; (...) (e) no mérito, a concessão da segurança, confirmando a medida liminar, para: (e.1) anular os itens 9.2, 9.4, 9.4.1., 9.4.2 e 9.4.3 do Acórdão 353/2017-TCU-Plenário do Tribunal de Contas da União, proferido no processo TC Processo 014.415/2016-0, na parte em que impôs a suspensão dos pagamentos efetuados com base nos atos lá impugnados, e determinou a emissão de novos atos, livres dos pagamentos tidos por irregulares, no que se refere ao Impetrante, ou seja, na parte em considerou ilegal a inclusão, nos proventos do Impetrante, da VPNI, e determinou ao TRF da 2ª Região a prática de atos tendentes a exclusão dessa parcela; (e.2) determinar que a autoridade coatora se abstenha de exigir da administração do TRF da 2ª Região o cumprimento dos itens anulados, para deixar de adotar as determinações ali contidas, concernentes na exclusão da VPNI dos proventos do Impetrante, de modo a que seja mantido o pagamento de ambas as vantagens; (e.3) determinar o restabelecimento da vantagem eventualmente suprimida em razão do ato coator, bem como a restituição dos valores decorrentes dessa supressão, se antes do provimento jurisdicional acontecer o cumprimento do ato coator;" 
5. Por decisão datada de 18.09.2017, deferi o pedido liminar, "para suspender os efeitos dos acórdãos TCU nº s 353/2017, 5.229/2017 e 6.842/2017, proferidos nos autos do processo nº Processo 014.415/2016-0" (doc. 10) . O TCU prestou as informações solicitadas, sustentando a legalidade do ato impugnado (docs. 17-20) . Contra a decisão liminar, a União interpôs agravo interno (doc. 22) . A Procuradoria-Geral da República manifestou-se pela denegação da ordem (doc. 25) . 
6. É o relatório. Decido. 
7. Em exame mais aprofundado do feito, entendo que a decisão liminar deve ser revista. Em uma cognição exauriente, não vislumbrei o direito líquido e certo alegado pelo impetrante, pressuposto necessário para a concessão da ordem. 
8. Primeiramente, deve ser dito que a atual jurisprudência desta Corte reconhece que não se aplica ao TCU, no exercício do controle da legalidade de aposentadorias, a decadência prevista na Lei nº 9.784/1999, devendo, no entanto, ser assegurado o contraditório e a ampla defesa se decorridos mais de cinco anos desde a entrada do processo na Corte de Contas (MS 27.296-AgR, Rel. Min. Rosa Weber) , o que não é o caso. 
9. Segundo consta das informações prestadas pelo TCU (doc. 18) e do Sistema de Apreciação dos Atos de Admissão e Concessões - SISAC (doc. 19) , o processo de aposentadoria do impetrante foi encaminhado ao Tribunal de Contas em 23.10.2014 e julgado em 31.01.2017 (TC nº 014.415/2016, Acórdão nº 353/2017) . Assim, como claramente se percebe, não foi ultrapassado o prazo de cinco anos referido acima, pelo que afasto as alegações de decadência e de violação ao contraditório e à ampla defesa. 
10. No mérito propriamente dito, as alegações do impetrante não merecem prosperar. Pelas razões que serão expostas a seguir, a conclusão final será pela efetiva impossibilidade, no caso, de recebimento cumulativo da Vantagem Pessoal Nominalmente Identificada (VPNI) , oriunda de "quintos" incorporados, com a Gratificação de Atividade Externa (GAE) tal como foi decidido pelo TCU. 
11. Conforme relatado acima, o ato impugnado (Acórdão nº 353/2017) considerou que tanto a Gratificação de Representação de Gabinete (GRG) como a função comissionada FC-05, por serem pagas indistintamente a todos os oficiais de justiça avaliadores, não possuiriam verdadeiramente natureza de função de confiança e, assim, não teriam o condão de gerar a incorporação de "quintos" nos termos do determinado pelo antigo art. 62 da Lei nº 8.112/1990. Além disso, o mesmo ato também considerou haver bis in idem no pagamento cumulativo dos "quintos" incorporados com a Gratificação de Atividade Externa (GAE) , instituída pela Lei nº 11.416/2006, já que as vantagens possuiriam a mesma natureza, sendo pagas exclusivamente em razão do exercício de atribuições típicas do cargo de oficial de justiça avaliador. 
12. Em relação ao primeiro ponto (caráter genérico da GRG e da FC-05) , o impetrante alega que a função não era devida automaticamente a todos os oficiais de justiça, porquanto dependia de indicação de Juiz Federal e de ato formal do Direção do Foro, nos termos do art. 3º do Ato Regulamentador nº 641, de 1987, do Conselho da Justiça Federal. Afirma, ainda, que o número de funções de executantes de mandados não era coincidente com o número de cargos de oficial de justiça existentes na estrutura do Poder Judiciário da União, o que demonstraria a função de confiança exercida. Entendo, no entanto, que não merecem prosperar as alegações do impetrante, por duas razões: (i) o fato de haver indicação de juiz federal ou a designação formal do Diretor do Foro para a percepção da GRG ou da FC-05, por si só, não é suficiente para afastar a generalidade da verba percebida; (ii) por outro lado, saber se todos os oficiais de justiça avaliadores do Tribunal Regional Federal da 2ª Região percebiam ou não as verbas mencionadas de forma genérica mostra-se inviável em sede de mandado de segurança, porquanto tal circunstância demanda efetiva dilação probatória, vedada na via eleita. 
13. Em relação ao segundo ponto (bis in idem no pagamento cumulativo dos "quintos" com a GAE) , o impetrante alega que a GAE difere da FC-05, já que possui natureza propter laborem, sendo vantagem integrante da estrutura remuneratória do cargo de provimento efetivo de oficial de justiça avaliador federal, sem natureza de função comissionada, vez que independe de qualquer juízo de discricionariedade na sua concessão. Entretanto, mais uma vez, a alegação do impetrante não merece prosperar, uma vez que: (i) o art. 16, § 2º, da Lei 11.416/06 repele expressamente a cumulação da GAE com a remuneração relativa ao exercício de função comissionada ou cargo em comissão, não fazendo sentido que o servidor inativo seja beneficiado com uma cumulação não permitida ao servidor ativo; (ii) não sendo demonstrada a não generalidade da GRG ou da FC-05 no caso, a premissa a ser adotada é no sentido de que tais verbas efetivamente possuíam a mesma natureza da GAE, devida a todos os oficiais de justiça avaliadores, nos termos do art. 16 c.c. art. 4º, § 1º, da Lei nº 11.416/2006. 
14. Ressalto que a jurisprudência do Supremo Tribunal Federal, em casos similares ao do pleito, é no sentido da impossibilidade de pagamento de gratificações em razão do desempenho da função com parcelas de "quintos" na forma de Vantagem Pessoal Nominalmente Identificada (VPNI) quando ostentarem idêntico fundamento. A acumulação de vantagens, nestes moldes, seria vedada pelo art. 37, XIV, da Constituição Federal, uma vez que não se pode aceitar que servidor ativo ou inativo perceba verba idêntica, concedida sob o mesmo título e com a mesma natureza. Confiram-se os seguintes precedentes: 
"CONSTITUCIONAL E ADMINISTRATIVO. AGRAVO REGIMENTAL. MANDADO DE SEGURANÇA. TRIBUNAL DE CONTAS DA UNIÃO. ACÓRDÃO 814/2005, DECORRENTE DE PROCEDIMENTO DE INSPEÇÃO NA SECRETARIA DE RECURSOS HUMANOS DO MINISTÉRIO DO PLANEJAMENTO, ORÇAMENTO E GESTÃO. DECLARAÇÃO DE IMPOSSIBILIDADE DO PAGAMENTO DA GRATIFICAÇÃO DE ATIVIDADE PELO DESEMPENHO DE FUNÇÃO (GADF) EM CUMULAÇÃO COM PARCELAS DE QUINTOS OU DÉCIMOS NA FORMA DE VANTAGEM PESSOAL NOMINALMENTE IDENTIFICADA (VPNI) . DETERMINAÇÃO DE INIBIÇÃO NO SISTEMA SIAPE DO PAGAMENTO DA GADF QUANDO ACOMPANHADO DA RUBRICA VPNI. INOCORRÊNCIA DA DECADÊNCIA DO DIREITO DA ADMINISTRAÇÃO DE SUPRIMIR O PAGAMENTO DA VERBA, TENDO EM VISTA QUE OS ATOS DE APOSENTADORIA DOS IMPETRANTES AINDA NÃO HAVIAM SIDO EXAMINADOS PELO TCU NO EXERCÍCIO DA COMPETÊNCIA PREVISTA NO ART. 71, III, DA CONSTITUIÇÃO FEDERAL. OFENSA AOS PRINCÍPIOS DO CONTRADITÓRIO E DA AMPLA DEFESA. NÃO CONFIGURAÇÃO, NAS CIRCUNSTÂNCIAS DO CASO. INEXISTÊNCIA DO DIREITO À MANUTENÇÃO DO PAGAMENTO DESSAS VERBAS EM CUMULAÇÃO. PRECEDENTE DO PLENÁRIO (MS 25.561, REL. MIN. MARCO AURÉLIO, DJE DE 21/11/2014) . PARCELAS RECEBIDAS POR FORÇA DE LIMINAR POSTERIORMENTE REVOGADA. DEVOLUÇÃO. NECESSIDADE. EXPRESSA DISPOSIÇÃO LEGAL. LEI 8.112/1990, ART. 46, § 3º. AGRAVO REGIMENTAL A QUE SE NEGA PROVIMENTO." (MS 27.811 AgR, Rel. Min. Teori Zavascki) "CONSTITUCIONAL. ADMINISTRATIVO. SERVIDOR PÚBLICO. REMUNERAÇÃO. ADICIONAL BIENAL E ADICIONAL POR TEMPO DE SERVIÇO. CUMULAÇÃO. INADMISSIBILIDADE. ART. 37, XIV, DA CONSTITUIÇÃO. I - A jurisprudência da Corte é no sentido de que não são acumuláveis o adicional bienal e o adicional por tempo de serviço, visto que são acréscimos pecuniários com idêntico fundamento. Precedentes. II - A questão de mérito foi decidida conforme o recurso extraordinário interposto pela União, ora agravada, não podendo a matéria ser inovada em agravo regimental. III - Agravo regimental improvido." (RE 587123 AgR, rel. Min. Ricardo Lewandowski) .
15. Por fim, anoto que o Supremo Tribunal Federal firmou o entendimento de que não viola o direito adquirido e a garantia da irredutibilidade de vencimentos a correção de ilegalidades na composição dos proventos de servidores públicos (nesse sentido: RE 418.402-AgR, Rel. Min. Dias Toffoli, MS 33.432, Rel. Min. Marco Aurélio; e MS 27.722 AgR, Rel. Min. Teori Zavascki) . Dessa forma, não vislumbro, no caso, qualquer abuso ou ilegalidade na conduta do Tribunal de Contas da União. 
16. Diante do exposto, com base no art. 205 do RI/STF, denego a segurança, revogando a liminar anteriormente concedida. Prejudicado o agravo interposto.  (destaques acrescidos) .  
Destaco, por oportuno, que o ato em favor da recorrente foi disponibilizado ao TCU em 13/09/2019, consoante se observa no formulário de peça 3. Assim, considerando que o acórdão recorrido foi prolatado em 30/8/2022, portanto em menos de cinco anos contados da data de disponibilização do ato ao TCU, não há que se cogitar mácula ao contraditório e ampla defesa e nem decadência, não havendo óbice para a apreciação e nem mácula ao contraditório, consoante entendimento firmado pelo STF, a partir do julgamento do RE 636.553.
Quanto à modulação sustentada pela recorrente, vale dizer que tal questão nunca foi controversa no âmbito desta Corte de Contas, razão pela qual não é cabível aduzir tal mecanismo no caso concreto dos autos. 
Por fim, importa registrar que, em razão da competência estabelecida a este Tribunal pelo art. 71, inciso III, da Constituição Federal, os atos de registro de pessoal somente passam a estar plenamente formados, válidos e eficazes quando recebem o registro pela Corte de Contas. Sob essa perspectiva, impõe-se reconhecer que referidos atos possuem, na origem, natureza precária, razão pela qual, até que haja o efetivo julgamento e o consequente registro pela Corte de Contas, tais atos não gozam de definitividade, já que sem o registro não se aperfeiçoam. Por tal razão, não há mácula aos princípios da segurança jurídica, irredutibilidade de vencimentos e vedação de entendimento retroativo. Com isso, não há, nas razões recursais apresentadas, argumentos capazes de alterar a decisão recorrida.
Ante o exposto, voto para que seja adotada a minuta de acórdão que ora trago ao exame deste Colegiado.
TCU, Sala das Sessões, em 18 de abril de 2023.
Ministro VITAL DO RÊGO 
Relator